臺灣高等法院臺南分院刑事判決　　　　　九十三年度重上更(二)字第五七五號　 潛
　　　上　訴　人
　　　即　被　告　甲　○　○
　　　選任辯護人　黃　紹　文　律師
右上訴人因偽造有價證券等案件，不服臺灣臺南地方法院八十六年度訴字第一○八四
號中華民國八十八年五月七日第一審判決（起訴案號：臺灣臺南地方法院檢察署八十
五年度營偵字第一五六八號），提起上訴，經本院判決後，由最高法院第二次發回更
審，本院判決如左：
      主      文
原判決關於甲○○部分撤銷。
甲○○意圖供行使之用，而偽造有價證券，處有期徒貳年。緩刑伍年。共同發票人乙
○○、甲○○、徐鳳蘭、票號第一○三五二號、發票日八十四年三月三十一日、面額
新台幣壹佰壹拾柒萬元之本票中關於發票人「乙○○」部分，沒收；台南縣新營市戶
政事務八十四年四月十四日核發印鑑證明之「委託書」、「申請書」上偽造「乙○○
」署押各壹枚，沒收。
      事      實
一、甲○○因經商欠缺資金，向陳安賜借款，於民國（下同）八十三年十二月二十五
    日兩人經核算，本金連同利息累計至八十五年四月二十四日有新台幣（下同）一
    百一十七萬元，甲○○竟未經其母親乙○○之同意，意圖供行使之用，於其本人
    及徐鳳蘭共同簽發發票日八十四年三月三十一日，面額一百十七萬元，票號第一
    ○三五二號本票一紙，偽造乙○○署押於發票人處，偽造乙○○為該本票之發票
    人，將之交付不知情之陳安賜作為其所負債務之擔保。嗣後，又因自己並無不動
    產，竟利用其母乙○○去台中，為之保管所有權狀與印鑑章機會，基於概括之犯
    意，未經乙○○同意，於八十四年三月間，將乙○○所有坐落台南縣柳營鄉○○
    段溫厝小段三五一、三五一－一、三五一－二地號三筆土地與同段柳營小段一三
    四三、一三四三－一、一三四三－二、一三四三－三、一三四四、一三四四－一
    、一三四四－二、一三四四－四、一三四四－五、一三四三－六、一三四四－八
    地號十一筆土地之所有權狀，交付不知情之陳安賜辦理扺押權設定之用，並為辦
    理扺押權設定必備文件印鑑證明，以其母乙○○同意為由，將乙○○印鑑章交付
    陳安賜，委請不知情之陳安賜，於同年四月十四日製作乙○○「印鑑證明申請書
    」及「委託書」，盜蓋乙○○印鑑章，偽造「印鑑證明申請書」及「委託書」（
    兩份均有乙○○署押），由陳安賜持向台南縣新營市戶政事務所申請核發乙○○
    之印鑑證明後，並連同乙○○印鑑章交付陳安賜，陳安賜則委由不知情之不詳姓
    名友人在土地登記（抵押權登記）申請書、抵押權設定契約書上盜用乙○○印鑑
    章，偽造「土地登記（抵押權登記）申請書」、「抵押權設定契約書」，以方便
    陳安賜設定二百萬元之抵押權，於同年四月十八日由陳安賜將上開土地登記（抵
    押權登記）申請書、抵押權設定契約書及印鑑證明等，送件至台南縣鹽水地政事
    務所申請登記，倖為乙○○發覺向該所提出異議，該事務所公務員即逕予駁回登
    記之申請，並於同年四月二十五日通知乙○○與陳安賜各自領回有關證件，足以
    生損害於乙○○、陳安賜與地政機關土地登記之公信力（陳安賜業經本院前審判
    決無罪確定）。
二、案經乙○○訴請臺灣臺南地方法院檢察署檢察官偵查起訴。
      理      由
一、前揭被告未經其母乙○○同意，於其本人及徐鳳蘭共同簽發發票日八十四年三月
    三十一日，面額一百十七萬元，票號第一○三五二號之本票上，偽造乙○○署押
    於發票人處，偽造乙○○為該本票之發票人；並委請不知情之陳安賜，於同年四
    月十四日製作乙○○「印鑑證明申請書」及「委託書」，盜蓋乙○○印鑑章，偽
    造「印鑑證明申請書」及「委託書」（兩份均有乙○○署押），由陳安賜持向台
    南縣新營市戶政事務所申請核發乙○○之印鑑證明；及將乙○○印鑑章交付不知
    情陳安賜，由陳安賜委不知情之不詳姓名友人在土地登記（抵押權登記）申請書
    、抵押權設定契約書上盜用乙○○印鑑章，偽造土地登記（抵押權登記）申請書
    、抵押權設定契約書，以方便陳安賜設定二百萬元之抵押權，於同年四月十八日
    由陳安賜將上開土地登記（抵押權登記）申請書、抵押權設定契約書及印鑑證明
    等，送件至台南縣鹽水地政事務所申請上開十四筆乙○○所有土地之抵押權設定
    登記，為乙○○發覺向該所提出異議，該事務所公務員即逕予駁回登記之申請，
    於同年四月二十五日通知乙○○與陳安賜各自領回有關證件之事實，業據被害人
    乙○○於偵查中及原審指訴綦詳，並為被告於本院供承不諱，且被告甲○○於偵
    查中坦承：「該十四筆土地起先是我向陳代（即陳志文代書）借錢，當時我母親
    有同意並蓋手印，後來陳安賜幫我還，我就去向陳代取回所有權狀交給陳安賜。
    」、「（由陳志文處取回權狀，乙○○知否？）她不知道。」、「（申請印鑑證
    明，有無經你母親同意？）沒有。」、「（你母親有無同意把土地扺押給陳安賜
    ？）沒有。」、「（該本票上是否乙○○簽名蓋印？）沒有，乙○○是我寫的，
    指印是我和徐鳳蘭的。」、「（事先有無經乙○○同意？）沒有。」、「（本票
    是在設定扺押之前或之後簽發？）申請設定之前。」（見偵查卷十三頁背面、第
    十六頁背面、第三十二頁背面、第八十頁背面、第九十八頁背面），並經陳安賜
    於偵查中供稱：「甲○○向我借錢，我有去鹽水地政事所要設定（扺押權），被
    退件回來。」、「甲○○陸陸續續共借一百多萬元」、「本票是在申請設定扺押
    之前簽發。」於原審供稱：「（一百十七萬元本票）是甲○○交給我的，交給我
    時本票已開很多了，是甲○○親自拿到我家給我。」於本院前審供稱：「（本票
    上三個名字是否甲○○所寫？）他對我說他母親有同意，上面名字他交給我時已
    寫好。」等語（見偵查卷第十四頁、第十六頁背面、第九十八頁背面，一審卷第
    十五頁，本院上訴卷第四十九頁正背面）。而本件二百萬元抵押權設定所使用之
    印鑑證明之申請，據陳安賜於原審調查時坦承該印鑑證明係伊申請無誤（見一審
    卷第十五頁背面），被告於偵、審中亦一再否認有申請印鑑證明，辯稱該印鑑證
    明係陳安賜提出申請等語（見偵查卷第八十頁背面、一審卷第三十九頁背面、第
    七十二頁正背面、第一一一頁、本院上訴卷第四十三頁背面、第七十八頁、本院
    更一卷第七十一頁、本院更二卷第六十六頁）。復有印鑑證明、土地抵押權登記
    申請書、抵押權設定契約書、本票影本一紙（見偵查卷第四十五、五十、五十一
    、五十六頁、第九十四頁背面）、及委託書、印鑑證明申請書（見本院上訴卷證
    物袋）在卷可稽。此外又有臺南地政事務所八十六年一月十六日八十六所一字第
    一八四號函函附申請抵押權設立登記相關資料在卷足憑（見偵查卷四十四至七十
    六頁）。陳安賜嗣於本院前審稱：「（設定之印鑑證明是你去申請的？）不是，
    是甲○○交給我的。」（見本院上訴卷第四十九頁），自不足採。足見被告為陳
    安賜債款一百一十七萬元之擔保，未經其母乙○○同意，意圖供行使之用，於其
    本人及徐鳳蘭共同簽發發票日八十四年三月三十一日，面額一百十七萬元，票號
    第一○三五二號本票一紙，偽造乙○○署押於發票人處，偽造乙○○為該本票之
    發票人，將之交付不知情之陳安賜作為其所負債務之擔保，並委請不知情之陳安
    賜偽造「印鑑證明申請書」及「委託書」，申請乙○○印鑑證明，又偽造上開土
    地登記（抵押權登記）申請書、抵押權設定契約書，持以設定二百萬元之抵押權
    ，甚為明確。
二、按本票為有價證券，被告甲○○意圖供行使之用，而偽造本票，並持之向他人借
    款，係犯刑法第二百零一條第一項偽造有價證券罪。低度之行使偽造有價證券行
    為應為偽造之高度行為所吸收；於本票上偽造署押之行為為偽造有價證券之階段
    行為，均不復另論。又被告利用不知情之陳天賜偽造「委託書」及「印鑑證明申
    請書」持之向台南縣新營市戶政事務所申請乙○○印鑑證明，暨利用不知情之陳
    天賜轉請不知情之友人於土地登記（抵押權登記）申請書，抵押權設定契約書上
    盜用乙○○之印章，偽造「土地登記（抵押權登記）申請書」、「抵押權設定契
    約書」，據以提出向鹽水地政事務所申請抵押權登記，已達行使之程度，雖經該
    所以乙○○提出異議，而駁回登記之申請，仍均犯同法第二百十六條、第二百十
    條行使偽造私文書罪。其利用不知情之陳安賜偽造「委託書」、「印鑑證明申請
    書」，及利用不知情之陳安賜友人偽造「土地登記（抵押權登記）申請書」、「
    抵押權設定契約書」等私文書並持以行使，屬間接正犯，應依正犯之刑論處。其
    利用不知情之陳安賜盜用印章為偽造私文書之階段行為；偽造私文書之低度行為
    亦為行使之高度行為所吸收，不另論罪。被告以偽造其母名義所具之委託書及印
    鑑證明申請書持向台南縣新營市戶政事務所申請印鑑證明，係同時行使為之；利
    用不知情之陳天賜友人偽造土地登記（抵押權登記）申請書、抵押權設定契約書
    持向鹽水地政事務所申請抵押權登記，亦係同時行使為之，均係一行為觸犯二罪
    ，係想像競合關係，應各以一罪論。此偽造委託書行使部分，起訴書雖未論及，
    因屬裁判上一罪關係，應併予審理。被告先後偽造乙○○委託書、印鑑證明申請
    書持向台南縣新營市戶政事務所申請核發乙○○印鑑證明之行使偽造私文書行為
    ，與其利用不知情之陳天賜友人偽造土地登記（抵押權登記）申請書、抵押權設
    定契約書持向鹽水地政事務所申請抵押權登記之行使偽造私文書行為，時間緊接
    ，犯罪構成要件相同，顯係基於概括犯意反覆為之，為連續犯，應以一罪論。
三、被告偽造上開本票，係為交付陳安賜作為一百十七萬元債款之擔保，且本票之交
    付時間雖係在申請設定抵押權之前有三個多月，並非同時交付。然觀諸被告於偵
    查中檢察官詢以「為何以乙○○名義簽發本票？」時，供稱：因設定抵押係以其
    母乙○○之土地為之，故以其母名義簽發本票等語，而陳安賜於該次庭訊就同一
    問題亦稱：因被告沒有不動產，且表示其母親有，伊才要求其母親作保等語，渠
    於本院更審前審理時復具狀稱：被告與乙○○於八十三年間向伊借款，因被告本
    身無財產，為求能順利借款，乃向伊誆稱其母乙○○有多筆土地，且已同意提供
    擔保，並願為共同借款人，因其母不識字，故授權其代為簽立本票等語（見偵查
    卷第九十八頁背面、第九十九頁、本院上訴卷第二十五頁、第二十六頁）。似徵
    被告所以冒用其母名義偽造本票及設定抵押權，均係出於同一債務之擔保而為，
    此就其主觀意念及客觀事實而言，二者有刑法第五十五條後段所指「犯一罪而其
    方法或結果之行為犯他罪名」，而應論以牽連犯之情形（最高法院發回意旨見解
    ）。被告所犯上開偽造有價證券罪與行使偽造私文書罪間，有方法結果之牽連犯
    關係，應從一重之偽造有價證券論處。
四、原審就被告甲○○部分予以論罪科刑，固非無見。惟查：(一)原判決就被告冒用其
    母乙○○名義，偽造上開本票犯行，認係涉犯刑法第二百零一條第一項偽造有價
    證券罪，並於主文為該諭知。然事實並未認定被告偽造該本票，主觀上有供使用
    之意圖，理由內對之亦未為必要之說明，不足為正確適用法律之依據，自屬違背
    法令。(二)原判決事實認定被告係於八十四年四月十四日偽造乙○○署押於「印鑑
    證明申請書」上，以代理人身分持向台南縣新營市戶政事務所申請核發乙○○之
    印鑑證明等情。然被告於偵、審中一再否認有該犯行，辯稱該印鑑證明係陳安賜
    提出申請等語，陳安賜於原審調查時亦坦承該印鑑證明係伊申請無誤，詳如上述
    。是原判決上開事實認定與該卷證不相符，有證據上理由矛盾之違法。(三)被告利
    用不知情陳安賜委託書及印鑑證明申請書行使，及利用不知情陳安賜之友人偽造
    上開土地登記（抵押權登記）申請書、扺押權設定契約書行使之，原判決未論以
    間接正犯，亦有未洽。(四)原審於判決事實認定被告係於八十四年四月十四日偽造
    乙○○署押於「印鑑證明申請書」上，以代理人身分持向台南縣新營市戶政事務
   所申請核發乙○○之印鑑證明等情，理由內並說明此部分犯行有印鑑登記申請書
    、印鑑證明申請書及委託書各乙紙在卷足憑。則被告既背著其母乙○○，以代理
    人身分向戶政事務所冒名申請其印鑑證明，則其以乃母名義所具「委託書」，自
    屬偽造，且與該「印鑑證明申請書」偽造，係同時行使為之，具有裁判上一罪關
    係，而為起訴效力所及。原判決對此未予併論，應有已受請求之事項，未予判決
    之違法。(五)被告僅偽造本票中共同發票人欄「乙○○」部分，共同發票人甲○○
    、徐鳳蘭部分並非偽造，依刑法第二百零五條規定，僅能諭知沒收偽造本票中之
    偽造發票人「乙○○」部分，原判決竟將上開本票包含知未偽造之共同發票人甲
    ○○、徐鳳蘭部分一併宣告沒收，於法有違。被告上訴意旨指摘原判決量刑過重
    ，雖未指摘及此。但原判決關於被告部分既有可議，即無可維持，應由本院將原
    判決關於被告部分撤銷改判。查被告乃為擔保陳安賜一百十七萬元之債款，應陳
    安賜之要求，就有不動產之其母作保，而簽其母為本票之共同發票人，並取其母
    之不動產設定抵押權，尚非為騙取他人財物，再借得債款，且被告提出借據一紙
    ，證明其中之三十萬元，被告之母曾為被告之連帶保證人，其母亦為債務人，並
    陳明其母之相關事務均由被告處理，被告始能保管所有權狀與印鑑章，是被告於
    犯罪之情狀，在客觀上尚非全無可憫之處，認以宣告法定最低之刑度猶嫌過重，
    乃依刑法第五十九條減輕其刑。並審酌被告素行、犯罪之動機、目的、手段、所
    生危害及犯罪後態度等一切情狀，量處有期徒刑二年。系爭票號第一○三五二號
    、發票日八十四年三月三十一日、面額一百十七萬元之本票中關於發票人「乙○
    ○」部分，依刑法第二百零五條規定宣告沒收；台南縣新營市戶政事務所八十四
    年四月十四日核發印鑑證明之「委託書」及「申請書」上偽造之「乙○○」署押
    ，併依刑法第二百十九條規定宣告沒收。至偽造之「土地登記（抵押權登記）申
    請書」、「扺押權設定契約書」，因僅盜蓋「乙○○」印文，自無庸為沒收之諭
    知。
五、查被告未曾受有期徒刑以上刑之宣告，有前案資料查註紀錄表可查，因一時疏慮
    ，觸犯刑責，經偵審程序及刑事判決教訓，應知警惕諒，並已取得其兄姊之諒解
    （其母乙○○已死亡），及與陳安賜達成民事和解，有提出之陳情書及和解書可
    憑，諒無再犯之虞，檢察官亦請求予被告減輕其刑及緩刑宣告之機會，本院認所
    宣告之刑，以暫不執行為適當，併諭知緩刑五年，以勵自新。
六、據上論斷，應依刑事訴訟法第三百六十九條第一項前段、第三百七十條但書、第
    三百六十四條、第二百九十九條第一項前段，刑法第二百零一條第一項、第二百
    十條、第二百十六條、第五十六條、第二百零五條、第二百十九條、第五十五條
    、第五十九條、第七十四條第一款，罰金罰鍰提高標準條例第一條前段，判決如
    主文。
本案經檢察官姜麗儒到庭執行職務。
中  華  民  國      九十四      年        二        月        二        日
                                臺灣高等法院臺南分院刑事第一庭
                                    審判長法官  蔡    長    林
                                          法官  董    武    全
                                          法官  田    平    安
右正本證明與原本無異。
如不服本判決，應於判決送達後十日內向本院提出上訴狀，其未敘述理由者並應於提
出上訴狀後十日內向本院補提理由書（應附繕本）。
                                    法院書記官  李    培    薇
中  華  民  國      九十四      年        二        月     三        日
附錄本案論罪科刑法條全文：
刑法第二百零一條第一項：
  意圖供行使之用，而偽造、變造公債票，公司股票或其他有價證券者，處三年以上
十年以下有期徒刑，得併三千元以下罰金。
刑法第二百十條：
  偽造、變造私文書，足以生損害於公眾或他人者，處五年以下有期徒刑。
刑法第二百十六條：
  行使第二百十條至第二百十五條之文書者，依偽造、變造文書或登載不實事項或使
登載不實事項之規定處斷。
